【裁判字號】    94,再易,14
【裁判日期】    950227
【裁判案由】    再審之訴
【裁判全文】
臺灣臺北地方法院民事判決              94年度再易字第14號
再審原告    御湖世家管理委員會
法定代理人  甲○○    同上
再審被告    乙○○
上列當事人間請求給付管理費事件，再審原告對於本院民國九十
四年一月十四日九十一年度簡上字第二０一號確定判決提起再審
之訴，本院判決如下：
    主  文
再審之訴駁回。
再審訴訟費用由再審原告負擔。
    事實及理由
一、再審意旨略以：(一)原確定裁判有就足以影響於裁判之重要證
    物，漏為斟酌者。再審被告於民國93年6月民事辯論意旨續
    狀提出之建物登記謄本中，並無地下層停車位之單獨所有權
    登記，亦無門牌號碼之編訂，再審被告對系爭停車位，既未
    經物權登記，即不得主張物權之排他效力，且依再審被告提
    出之建物登記謄本二紙所載，再審被告就共同使用部分之權
    利範圍，共為503/10000，而非原審判決認定之所謂地下層
    所有權應有部分，且依前揭建物登記謄本所載，亦無原審判
    決認定所謂「地下層所有權應有部分」之記載，而係「共同
    使用部分」之記載。因此原審判決對於影響於裁判之重要證
    物，如前揭建物登記謄本之記載內容，漏未斟酌，而為不利
    再審原告之判決，因此應予廢棄。縱認再審被告就停車位區
    域並無單獨所有權登記，然因再審被告與建商共同簽署之車
    位買賣契約係屬分管協議之法律性質，故再審被告得依公寓
    大廈管理條例第3條第5款規定，主張其就系爭停車位享有約
    定專用權利。然再審被告應僅就地下層原有16個停車位系爭
    停車位部分享有約定專用權利，即約定專用權利僅於系爭大
    廈地下層平面圖A部分，而不及於B部分。惟再審被告主張再
    審原告違法出租之系爭大廈地下層區域，係系爭大廈地下層
    平面圖之B部分，然B部分因有機械停車設備，因此應屬公共
    使用部分，應不在再審被告與建商之分管協議範圍內，再審
    被告自不得主張約定專用權利，甚而辯稱再審原告有不適法
    無因管理之情事云云。原審判決漏未審酌前揭建物登記謄本
    及系爭大廈地下層平面圖，因而認為再審被告對系爭停車位
    ，享有約定專有權利，而再審原告對系爭大廈B部分不得任
    意管理使用云云，非但導致認事用法有所違誤，並足以影響
    判決之結果，原審判決應有民事訴訟法第436條之7之違誤，
    應予廢棄。(二)原判決有民事訴訟法第496條第1項第1款「適
    用法規顯有錯誤」之違誤。公寓大廈管理條例第8條第1項規
    定：「公寓大廈周圍上下、外牆面、樓頂平台及防空避難室
    ，非依法令規定並經區分所有權人會議之決議，不得有變更
    構造、顏色、使用目的、設置廣告物或其他類似之行為。」
    ，由台北市政府工務局使用執照記載可知，系爭大廈地下層
    建謬全部屬水塔、電梯、機電間、防空避難室及公共停車空
    間，是故除有法令規定或經區分所有權人會議決議變更，否
    則應為公共設施範圍，屬共用部分。另由81年5月31日台內
    地字第8181119號函解釋可知，區分所有建物地下層依法附
    建之防空避難設備或停車場空間應為共同使用部分，除依使
    用執照記載或由當事人合意認非屬共同使用之性質，並領有
    門牌號碼地下室證明者，始得辦理建物所有權第一次登記。
    惟再審被告就系爭停車位部分（即系爭大廈地下層平面圖A
    部分其中四個停車位）並未辦理單獨所有權登記，而系爭大
    廈地下層亦未經各區分所有權人同意，變更為非共同使用，
    則系爭大廈地下層之性質，仍應認為係公共設施範圍，屬共
    用部分。退萬步言，縱認再審被告與建商約定之停車位買賣
    契約係屬分管協議，然再審被告應僅就地下層原有16個停車
    位中系爭停車位享有約定專用權利，惟再審被告主張再審原
    告違法出租之系爭大廈地下層區域，係按使用執照及系爭大
    廈房屋買賣契約書約定之公共使用部分，不在再審被告與建
    商之分管協議範圍內，再審被告自不得主張約定專用權利，
    然原審判決未審究前揭事實，亦未適用公寓大廈管理條例第
    8條第1項及內政部解釋，應有消極不適用法規之違法，而應
    有民事訴訟法第496第1項第1款適用法規顯有錯誤之違誤云
    云。爰聲明：原確定判決廢棄，駁回再審被告第二審之訴。
二、本件未經言詞辯論，故無再審被告之聲明及陳述。
三、按民事訴訟法第496條第1項第1款所謂適用法規顯有錯誤，
    係指確定判決違背法規或現存判例解釋者而言，又所謂適用
    法規顯有錯誤者，不包括漏未斟酌證據及認定事實錯誤之情
    形在內（最高法院71年度台再字第210號判例、63年度台上
    字第880號判例可資參照）。查再審原告主張原確定判決未
    審究依使用執照及系爭大廈房屋買賣契約書約定之公共使用
    部分，不在再審被告與建商之分管協議範圍內之事實，且亦
    未適用公寓大廈管理條例第8條第1項及內政部解釋，有消極
    不適用法規之違法云云，惟揆諸前揭說明，再審原告主張原
    確定判決未審究事實，並非適用法規顯有錯誤之再審事由，
    而內政部之函釋，非法規、判例或司法院或大法官之解釋，
    不得以其內容與法院判決見解不同，據以為上開再審事由。
    又公寓大廈管理條例第8條第1項之規定內容為「公寓大廈周
    圍上下、外牆面、樓頂平臺及不屬專有部分之防空避難設備
    ，其變更構造、顏色、設置廣告物、鐵鋁窗或其他類似之行
    為，除應依法令規定辦理外，該公寓大廈規約另有規定或區
    分所有權人會議已有決議，經向直轄市、縣 (市)主管機關
    完成報備有案者，應受該規約或區分所有權人會議決議之限
    制。」，核其規定係對公寓大廈公共使用部分用途之限制，
    而與確定判決就本件系爭大廈地下層之性質，是否係公共設
    施範圍，該部分得否約定為共同使用部分、專用部分或是專
    有部分而使用之認定，均屬事實之認定，與該規定無涉，是
    再審原告主張原確定判決未適用公寓大廈管理條例第8條第1
    項之規定，有消極不適用法規之違法，顯無理由。況依台北
    市○○區○○段一小段1298建號及1297建號建物登記謄本之
    記載形式（參本院91年度簡上字第201號 (二)卷第70頁至第
    87頁），可知系爭1298建號係屬樓梯間、蓄水池等俗稱大公
    部分，1297建號則為地下室除前開部分以外之區域，按依建
    築法第102條之1第1項、及建築技術規則建築設計施工編第
    59條至第62條、第140條至第144條規定，建築物應附建防空
    避難設備或停車空間，細繹此等規範意旨，乃期使興建房屋
    時能兼顧社會（停車位不足）及民防（防空避難）需求，但
    此等規定，僅要求必須依法設置防空避難設備及法定停車空
    間，且不能挪作他用（用途限定），並無強制依法附建之防
    空避難設備或停車空間僅能由區分所有權人共有之意。蓋防
    空避難設備之設置，旨在因應空襲等災變發生時，附近居民
    （包含公寓大廈之區分所有權人、使用人與鄰近獨立住宅之
    住戶與行人）能有避難之空間，而停車空間之設置，目的亦
    在於解決鄰近街道之停車問題，並未進一步限制該等防空避
    難設備或停車空間僅能供作區分所有權人使用，而不能供非
    區分所有權人使用。換言之，建築物依法附建之防空避難設
    備及法定停車空間，若在構造上得與其他部分區隔分離，在
    使用上亦具獨立之出入通道時，即非不得作為單獨之所有權
    客體，於區分所有權人間、或房屋出賣人與買受人間對於此
    一防空避難設備或法定停車空間有特別約定時，宜基於私法
    自治之精神，准許渠等將此地下室之法定避難設備或法定停
    車空間約定為共同使用部分、專用部分、甚或是專有部分而
    使用（最高法院93年度台上字第228號判決意旨可資參照）
    ，是除無法獨立使用之部分，如樓梯間等公共設施外，大樓
    地下室非不能約定為專有部分。參諸再審被告所有系爭大廈
    地下層應有部分2,860/10,000，有所有權狀附卷可考（見90
    年度北簡字第1661號卷宗第109頁），及再審被告與系爭大
    廈建商簽訂車位買賣契約書第1條：「御湖世家地下一層停
    車位肆單位，即乙方（即建商）所編定之車位編號第2、3、
    10 、11號車位及其餘面積共約八十坪，每車位約七．五坪
    」（見本院91年度簡上字第201號 (二)卷第50頁）、房屋買
    賣契約書附件四「屋頂、地面層、空地地下層權利同意書」
    第三點：「地下室除應設之公共設施外，停車場部分歸乙方
    （即建商）所有，其餘部分則歸壹樓買受人管理使用」等語
    （見本院91年度簡上字第201號 (二)卷第48頁），可知系爭
    大廈地下層除公共設施為共同使用部分外，其餘面積本為建
    商專有等情，業經系爭大廈區分所有權人於買受房屋時簽訂
    前開同意書表示同意。確定判決據以認定再審被告自建商取
    得系爭停車位及其他面積共約80坪，應屬經系爭大廈區分所
    有權人全體約定供專有之部分，於公寓大廈管理條例第8條
    第1項並無違誤，是再審原告主張原確定判決未適用公寓大
    廈管理條例第8條第1項，有消極不適用法規之違法云云，顯
    無理由。
四、再審原告復主張原確定判決就再審被告所有建物登記謄本影
    本2紙及系爭大廈地下層平面圖影本1份之重要證物漏未斟酌
    ，導致認事用法有所違誤，並足以影響判決之結果，有民事
    訴訟法第436條之7之再審事由云云。惟查，再審原告係指摘
    本件確定判決依上揭謄本認定之所有權應有部分數額及共同
    使用部分權利範圍不當，並非漏未斟酌，至上揭平面圖影本
    所載內容，不足為兩造爭執之系爭建物位置非再審被告專有
    部分之證據，原確定判決於事實及理由欄第六項已載明「兩
    造其餘攻擊防禦方法及未及援用之證據資料，經本院斟酌後
    ，認均不影響本件判決之結果，爰不再一一詳予論述，附此
    敘明。」，是原確定判決就前揭再審被告所有建物登記謄本
    影本2紙（附於本院91年度簡上字第201號 (一)卷第100頁、
    第101頁）及系爭大廈地下層平面圖影本1份（附於本院91年
    度簡上字第201號 (一)卷第97頁），並無漏未斟酌之情事，
    再審原告主張原確定判決漏未斟酌前揭證物，有民事訴訟法
    第436條之7之再審事由云云，亦無理由。
五、因本案事證已臻明確，兩造其餘主張陳述及所提之證據，均
    毋庸再予審酌，附此敘明。
六、綜上所述，再審意旨所稱原確定判決有適用法規顯有錯誤、
    及有就足以影響於裁判之重要證物漏為斟酌之情形，均非可
    採。本件再審之訴顯無再審理由，爰依據民事訴訟法第502
    條第2項之規定，不經言詞辯論，逕以判決駁回之。
七、依民事訴訟法第502條第2項、第78條，判決如主文。
中    華    民    國    95    年    2    月    27    日
                  民事第六庭    審判長法  官   吳光釗
                                      法  官   楊晉佳
                                      法  官   郭美杏
以上正本係照原本作成
本判決不得上訴
中    華    民    國    95    年    3     月    1     日
                                      書記官    潘惠梅


司法院資訊處製作；財團法人民間司法改革基金會備份。
